【裁判字號】    95,台上,2500
【裁判日期】    950505
【裁判案由】    貪污
【裁判全文】
最高法院刑事判決            九十五年度台上字第二五００號
    上  訴  人  台灣高等法院高雄分院檢察署檢察官
    被      告  甲○○
                        122.
    選任辯護人  江雍正律師
                吳建勛律師
上列上訴人因被告貪污案件，不服台灣高等法院高雄分院中華民
國九十四年六月二十八日第二審更審判決（九十三年度上更(二)字
第三七七號，起訴案號：台灣高雄地方法院檢察署八十九年度偵
字第一七四四號），提起上訴，本院判決如下：
    主  文
上訴駁回。
    理  由
按刑事訴訟法第三百七十七條規定，上訴於第三審法院，非以判
決違背法令為理由，不得為之。是提起第三審上訴，應以原判決
違背法令為理由，係屬法定要件。如果上訴理由書狀並未依據卷
內訴訟資料，具體指摘原判決不適用何種法則或如何適用不當，
或所指摘原判決違法情事，顯與法律規定得為第三審上訴理由之
違法情形，不相適合時，均應認其上訴為違背法律上之程式，予
以駁回。本件原判決以檢察官公訴意旨略稱：被告甲○○係高雄
市立高雄高級商業職業學校（下稱高雄商職）校長，洪瑞良為同
校總務主任，負責校內庶務、出納、文書等工作，並兼任該校書
籍採購委員會召集人，陳美麗為同校訓育組長，負責該校關於學
生各項活動之規劃與執行業務，並兼任班級家長會及家長代表大
會之聯絡人，林春香為同校總務處幹事，負責新台幣（下同）六
千元以下之採購事務，並奉派擔任教科書款之收支工作（洪瑞良
、陳美麗、林春香三人均經原審判決無罪確定），均係依法令從
事公務之人員。被告自民國八十三年八月二十日起接任高雄商職
校長起，明知依「高雄市各級學校學生家長會設置辦法」規定，
家長會費之支用由家長會負責辦理，其用途限於：一、家長會辦
公費。二、協助學校各項教育活動。三、舉辦學校員生福利事項
。四、支應學校及社區各項聯誼活動。五、其他學校未編列預算
之臨時事項。竟意圖為自己不法之所有，基於概括之犯意，在未
經歷任家長會長同意之情況下，以口頭、下條子或直接在憑證單
據上簽示之方式，違反前開規定，憑藉權勢要求該校家長會兼任
幹事黃振興、出納李慧琴二人，將與家長會務或學校校務無關之
個人婚喪喜慶、送禮、宴客及家中電話費等私人公關交際之支出
費用，由家長會費項下支出，黃振興等雖曾反對，但仍不得不從
，而以此方式，挪用家長會費。嗣於八十六學年度起，違背高雄
市議會於八十六年五月二十七日通過之「高雄市公私立各級學校
學生家長會設置辦法」第九條第二項規定「幹事不得由學校教職
員工兼任」，指派陳美麗擔任聯絡人，林春香擔任家長會費支用
報銷工作，利用家長會長委託陳美麗持有家長會費之機會，憑藉
其權勢，取得陳美麗、林春香之配合，而共同意圖為自己不法之
所有，利用家長會長賴增發、李明道將私人印章交由陳美麗保管
之機會，繼續遂行前述不法報銷行為，侵占家長會費，總計自八
十三學年度至八十八學年度間，侵占家長會費並圖利自己達六十
六萬二千一百三十元。被告又明知書商所提供予學校之書籍處理
費是作為教師之書籍費、學校教職員及工讀生整理書籍之工作費
及加班費，並非提供作為校長私人公關交際之費用，竟意圖為自
己不法之所有，基於概括之犯意，不顧該校教科書採購委員會召
集人總務主任黃振興、委員實習組長蘇錦常、文書組長王文良、
庶務組長李慧琴等人反對下，以其權勢要求前開人等以前述支用
家長會費之方式，將與學校校務無關之個人婚喪喜慶、送禮、宴
客及家中電話費等私人公關交際支出費用，由書籍處理費項下支
出，嗣於八十六學年度，轉而憑藉權勢要求兼任書籍採購委員會
召集人總務主任洪瑞良及幹事林春香配合遵照甲○○之意思，將
其私人交際費用由書籍處理費核銷，而與洪瑞良、林春香共同意
圖為自己不法之所有，繼續遂行前述不法報銷行為（其中包括甲
○○女兒陳家瑄之電話費二千一百八十九元），侵占書籍處理費
，總計自八十五學年度至八十八學年度間，侵占書籍處理費並圖
利自己達六十九萬九千九百五十七元。因認被告所為係犯貪污治
罪條例第四條第一項第二款，被告另與洪瑞良、林春香、陳美麗
共犯貪污治罪條例第六條第一項第三款等罪嫌云云。惟經審理結
果，認為不能證明被告犯罪，因而維持第一審諭知被告無罪之判
決，駁回檢察官在第二審之上訴。已依據卷內資料詳予說明。從
形式上觀察，原判決並無違背法令之情形存在。檢察官上訴意旨
略以：原審認定有關書籍處理費始終並非由被告一人獨自持有，
被告顯無藉一己之力侵占之可能，惟書籍處理費既係以「高雄市
立高雄高級商業職業學校書籍費專戶」名義存入銀行，且又以被
告等三人之印鑑開戶，被告自為法律上共同持有人，被告既自承
就本件更(一)審判決書附表一、二所示之支出，係利用黃振興、蘇
錦常、王文良、李慧琴，莊玉霜、羅又梁、林春香、洪瑞良分別
在傳票、支出憑證上，以經辦、驗收、製票、付款員、主辦出納
、會計、召集人等身分，由渠等填具憑證、傳票，將書籍處理費
用於個人婚喪喜慶等情，並有支出傳票、支領憑證等扣案可憑，
則上開支出是否為與公務無關之支出，如為與公務無關之個人之
支出，被告又為書籍處理費之法律上共同持有人，則其利用黃振
興等人將書籍處理費用於個人婚喪喜慶等情，是否能謂「被告顯
無藉一己之力侵占」，原審並未敘明，顯有判決不備理由之違法
。原審又認本件書籍處理費之各項支出與校務有關，被告無侵占
之故意，然查：如非屬學校教職員之喜慶、喪儀，而為學校校長
個人之對外公關，是否得認為學校公務之一部分，例如被告自承
其在擔任高雄商職校長任內，有嫁女兒，且亦曾寄發喜帖予具有
校長身分之人，嗣該婚禮禮金所得係其私人所有，並未交還學校
，況原審亦未敘明上述附表一、二所列賀禮、探病支出及奠儀是
否與公務有關，是否均得以書籍處理費支應。又如校長升遷調動
，則是否屬個人之行為，故如有祝賀送禮，是否亦應為贈禮者個
人負擔，是否能認與學校公務有關。另如校長個人基於鄉親、朋
友之交情等而為宴客、送禮，是否為校長個人之舉動，亦或與公
務有關，如與公務無關，而以書籍處理費支出，是否能謂無侵占
之故意。又高雄市政府八十五年八月二十九日高市府主二字第二
四四二一號函示，為考量公務聯繫之必要性，其報支標準修正為
每月電話費除月租費外，以五百元限額內核實報支，有該函影本
可憑，是高雄市政府已按學校之需要，准校長於除月租費外，尚
得在五百元限額內核實報銷，即公務電話得每月扣繳五百七十元
（七十元為基本費、五百元為特准公務支出額度），超過部分則
應由校長個人支付，此經證人即當時任高雄商職之出納李慧琴陳
明屬實，被告宿舍之0000000號公務電話超過五百七十元
額度部分；及其自行申用之手機：0000000000號所產
生之電話費用，是否應認係與公務有關，而得以書籍處理費支應
。原審對於上開各點何以不採之理由，均未敘明，顯有判決不備
理由之違法云云。經查：按證據之取捨及證據證明力如何，均屬
事實審法院得自由裁量、判斷之職權，苟其此項裁量、判斷，並
不悖乎通常一般之人日常生活經驗之定則或論理法則，又於判決
內論敘其何以作此判斷之心證理由者，即不得任意指摘其為違法
，據為提起第三審上訴之合法理由。原判決已敘明：關於本件書
籍處理費，八十四年九月十六日至八十六年八月係以「高雄市立
高雄高級商業職業學校書籍費專戶」名義存於世華聯合商業銀行
，八十六年八月以後，改以「高雄市立高雄高級商業職業學校」
名義存於高新商業銀行；在世華聯合商業銀行係以學校之出納羅
又梁、會計莊玉霜及被告三人之印鑑開戶，在高新商業銀行亦係
以上述三人印鑑開戶，至八十七年九月十七日則更改為李慧琴、
郭素華及被告三人，足見書籍處理費始終並非由被告一人獨自持
有，被告顯無藉一己之力侵占之可能。再侵占罪以有犯罪故意為
要件，書籍處理費係書商之捐款，學校對此款項之使用，於案發
當時並無行政命令規範，亦不屬於教育主管機關之會計業務，亦
無規定支出憑證須保管多久，此經掌理高雄市公私立高中高職校
務之高雄市政府教育局第一科職員賈美琳到庭證述明確，則被告
若有侵占犯罪故意，何須將款委由三人在銀行開立專戶保管，又
何須保留每筆開支之憑證。又依卷附「高雄市立高級中等學校教
科書選用及採購準則」第七條規定，教科書得由學校、員生消費
合作社或家長會代為辦理採購。第八條第一項規定，市立學校以
學校名義作為簽約主體辦理教科書採購，適用政府採購法，以消
費合作社或家長會名義作為簽約主體辦理教科書採購，得不適用
政府採購法，惟若接受市立學校委託，仍應適用政府採購法。是
被告若有不法之意圖，其可選擇以消費合作社或家長會之名義辦
理，既可規避會計審計程序之適用，亦可於採購時，無庸適用政
府採購法，可較不受拘束，惟被告卻選擇拘束、限制較多之方式
辦理，益可徵被告應無不法所有之意圖。綜觀卷內所附之婚喪喜
慶之訃文、喜帖，均寄給高雄商職校長甲○○，而所謂個人之婚
喪喜慶、送禮、宴客等支出，應係如被告非高雄商職校長，仍應
為之婚喪喜慶、送禮、宴客之支出，始屬其個人之事由，否則即
應認為與公務有關。另如被告於八十五年十月十六日所購之領帶
六百條，均用於外賓參觀學校或慶祝學校百齡大樓落成贈送來賓
所用，自不得以被告所買之物為禮品，即認為係屬其個人之公關
交際費用，核被告處理書籍處理費之行政目的，應屬促進校務公
共關係，亦屬校務發展之一環，衡情亦無不當之處。則被告辯稱
，社會各界因其校長身分而發送之紅、白帖，或須以學校校長名
義進行之交際活動，應認與校務有關而就書籍處理費支出，此並
經保管此費用之出納、會計無反對而支出等語，參酌各項費用支
出憑證均經黃振興等人分別審核蓋章，亦未在該等憑證上簽註任
何反對意見，證人蘇錦常於第一審證稱：「承辦教科書款的支出
，都是依照以前慣例，校長沒有特別指示」，證人王文良、李慧
琴亦於法務部調查局高雄市調查處詢問時證稱：有蓋章，沒有表
示意見等語。因認被告辯稱各支出與校務有關，無侵占之故意，
並非不可採信。末查機關首長在家時間，並非無公務聯絡事項，
若每月繳電話費時，要求首長列出何筆通話費用屬公務，何者屬
私務，顯不符社會期待性，被告將此電話於書籍處理費支出，尚
不能指為侵占，況何者通話屬私務，檢察官並未提出通聯記錄舉
證，自不得以裝設於住家之電話，推論非公務使用等情。所為之
論斷均已於理由內詳加說明，並無判決不備理由之違背法令。其
餘上訴意旨，無非係對事實審法院採證認事之職權行使及原審已
調查、理由已說明之事項，再為事實上之爭執，亦非適法之上訴
第三審理由。衡以上述說明，應認檢察官之上訴違背法律上之程
式，予以駁回。
據上論結，應依刑事訴訟法第三百九十五條前段，判決如主文。
中    華    民    國  九十五  年    五    月    五    日
                      最高法院刑事第十庭
                          審判長法官  洪  清  江
                                法官  石  木  欽
                                法官  李  伯  道
                                法官  陳  晴  教
                                法官  魏  新  和
      本件正本證明與原本無異
                                      書  記  官
中    華    民    國  九十五  年    五    月   十六   日
                                                      j


司法院資訊處製作；財團法人民間司法改革基金會備份。
